最高法院刑事判決　　　　　　　　　　　　　　　九十一年度台上字第四八四○號
　　上　訴　人　甲○○
　　選任辯護人　蔡明熙律師
右上訴人因貪污案件，不服台灣高等法院中華民國九十一年六月十一日第二審判決（
九十年度上訴字第九七四號，起訴案號：台灣士林地方法院檢察署八十年度偵字第七
三九五號），提起上訴，本院判決如左：
    主  文
原判決撤銷，發回台灣高等法院。
    理  由
本件原判決認定上訴人甲○○原係海軍中海軍艦下士補給（於民國七十七年一月十九
日入伍，七十九年十二月十六日退伍），擔任該軍艦官兵海勤加給、海上副加給之製
冊、領發等業務，為依據法令從事公務之人員，竟意圖為自己不法之所有，基於概括
之犯意，於七十九年四月間起迄同年七月間止，於自行繕造七十九年五月至八月份之
海勤加給證明冊及海上副加給證明冊（下稱證明冊）時，明知如原判決附表所示羅正
祥等人已分別調職或退伍，仍將彼等姓名登載於證明冊，盜蓋彼等原交付予補給室保
管，於調職或退伍時未取回之印章於該證明冊上，足以生損害於該軍艦製作證明冊之
正確性及被盜用印章之羅正祥等人。上訴人續基於同上之概括犯意，自七十九年八月
間起至同年十一月（起訴書記載為十二月）間止，指導預備承接其業務之中海軍艦補
給士林杉品繕造證明冊，二人基於共同之概括犯意聯絡，由林杉品以同法繕造不實之
七十九年九月至十二月份證明冊（詳如原判決附表所示），浮報申領海勤加給，再偽
造彼等之簽名具領（此部分起訴書未記載），致海軍兩棲指揮部陷於錯誤，先後為上
訴人詐領海勤加給新台幣（下同）五萬二千二百三十七元（詳如原判決附表編號一至
八所示）。迄八十年四月間，經審計部查帳，始查得上情。因而撤銷第一審之科刑判
決，改判依牽連關係從一重仍論處上訴人共同連續利用職務上之機會，詐取財物罪刑
。固非無見。
惟查：（一）、科刑判決認定事實所憑之證據，須與卷內之證據資料相適合，且其前
後理由亦須相一致，否則即有判決理由矛盾之違法，自足構成撤銷之原因。原判決事
實欄認定上訴人先後詐取之金額共計五萬二千二百三十七元。惟原判決附表編號一至
八「冒領或溢領金額」欄所載金額合計則為五萬三千三百三十七元，二者不相適合，
自亦與理由欄之論述不符，已有理由矛盾之違法。（二）、上訴人於原審辯稱每月月
初即五日至十日發領加給，依軍中規定，調職者只要人仍在船上，就要發給補給，高
國平雖然調職，伊仍給予一個月補給，高國平離職後，差額由補給長處理，王清日九
月二日要退伍，要求先墊給他，雖上面簽一個月金額，但伊只代收二天金額，王清日
也有簽領二天加給之證明單，其差額由補給長處理等語（一審緝字卷第六十一頁）。
究竟軍士調職至其他船上服役者，是否仍可領取該等補給？上訴人是否領取高國平之
補給後，交給調至他船之高國平收取？王清日有無出具收領九月份二日補給之證明？
以上事涉上訴人詐取財物等犯罪之個數及金額，自應為必要之調查。原審未予調查，
亦未說明毋庸調查之理由，有判決理由不備及調查未盡之違法。（三）、上訴人否認
七十九年九、十一、十二月份之證明冊為其所製作（一審緝字卷第一八五頁）；共犯
林杉品陳稱九月份證明冊前面由其製作，自賴克明起由上訴人製作，十月份證明冊自
林雲宗以後亦為上訴人所製作，其餘由伊製作（海軍第一軍區司令部卷第六頁、一審
緝字卷第三十九頁）；證人吳漢清證稱七十九年九、十月份證明冊，依字跡分辨係上
訴人與林杉品共同製作，其他均林杉品製作（偵卷第二十九頁背面），則該十一、十
二月份之證明冊似非上訴人所製作。原判決理由三（一）謂上訴人自承十一、十二月
份證明冊為其所繕造，林杉品亦坦承十一月、十二月證明冊乃上訴人所繕造，即與卷
證資料不符，亦有理由矛盾之違法。（三）、被告行為後，戡亂時期貪污治罪條例於
八十一年七月十七日修正為貪污治罪條例，自同年月十九日起生效；嗣於八十五年十
月二十三日、九十年十一月七日再經二次修正。比較行為時、行為後及裁判時之法律
，似以八十一年七月十七日修正公布之貪污治罪條例第五條第一項第二款最有利於上
訴人（法定刑為有期徒刑七年以上，得併科新台幣二百萬元以下罰金）。原判決適用
裁判時之貪污治罪條例第五條第一項第二款（法定刑為有期徒刑七年以上，得併科新
台幣六千萬元以下罰金）處斷，其法律之適用亦非至當。以上或係上訴意旨所指摘，
或為本院得依職權調查之事項，應認原判決有撤銷發回更審之原因。原判決不另為無
罪諭知部分，基於審判不可分之原則，一併予以發回。
據上論結，應依刑事訴訟法第三百九十七條、第四百零一條，判決如主文。
中      華      民      國    九十一    年      八      月    二十九    日
                              最高法院刑事第十二庭
                                  審判長法官  張  淳  淙
                                        法官  謝  俊  雄
                                        法官  蘇  振  堂
                                        法官  張  春  福
                                        法官  呂  丹  玉
      右正本證明與原本無異
                                              書  記  官
中      華      民      國    九十一    年      九      月      五      日
